【裁判字號】    97,聲判,19
【裁判日期】    971208
【裁判案由】    聲請交付審判
【裁判全文】
臺灣高雄地方法院刑事裁定              97年度聲判字第19號
聲  請  人  乙○○
代  理  人  吳永發律師
            黃廷維律師
被      告  甲○○
上列聲請人因告訴被告妨害名譽案件，不服臺灣高等法院高雄分
院檢察署檢察長駁回再議之處分（97年度上聲議字第924 號），
聲請交付審判，本院裁定如下：
    主  文
本件交付審判。
    理  由
一、按不服上級法院檢察署檢察長或檢察總長認再議為無
    理由而駁回之處分者，得於接受處分書後10日內委任律師提
    出理由狀，向該管第一審法院聲請交付審判。法院認交付審
    判之聲請不合法或無理由者，應駁回之；認為有理由者，應
    為交付審判之裁定，並將正本送達於聲請人、檢察官及被告
    。法院為前項裁定前，得為必要之調查。刑事訴訟法第258
    條之1 、第258 條之3 第2 項、第3 項，分別定有明文。
二、本件聲請人以被告涉犯妨害名譽罪，向臺灣高雄地方法院檢
    察署提出告訴，經該檢察署檢察官為不起訴處分後，聲請人
    不服，聲請再議，經臺灣高等法院高雄分院檢察署檢察長於
    97年7 月1 日以97年度上聲議字第924 號處分書認再議為無
    理由而駁回再議。該駁回再議之處分書97年7 月2 日交寄後
    ，於97年7 月3 日送達至聲請人位於高雄市之住址，由聲請
    人之受雇人即該大樓之管理員收受，有臺灣高等法院高雄分
    院檢察署送達證書乙紙在卷可按。依首揭規定，聲請人得於
    接受處分書後十日內委任律師提出理由狀，向該管第一審法
    院聲請交付審判，即最遲應於97年7 月14日前（聲請人經送
    達處所在高雄市區，亦無在途期間本應於97年7 月13日期間
    屆滿，惟該日係星期日，應於翌日即同年月14日期間屆滿）
    向本院聲請交付審判。本件聲請人委任律師為代理人後於97
    年7 月14日向本院提起交付審判之聲請，有該不起訴處分書
    、駁回再議之處分書、送達證書及聲請書在卷可憑，故聲請
    交付審判之程式應無不合。
三、聲請交付審判意旨如附件交付審判聲請狀所載。
四、本院按刑事訴訟法第258 條之1 規定告訴人得向法院聲請交
    付審判制度，係參考德日之規定而增訂，其目的係為對於檢
    察官起訴裁量之制衡，除貫徹檢察機關內部檢察一體之原則
    所含有之內部監督機制外，另宜有檢察機關以外之監督機制
    ；告訴人於不服上級檢察署之駁回處分者，得向法院聲請交
    付審判，由法院介入審查，以提供告訴人多一層救濟途徑（
    刑事訴訟法第258 條之1 立法理由參照）。從而，本條之適
    用一方面係強制告訴人先循檢察機關內部之監督機制救濟無
    效果後，始由法院為之，法院有最終審查權，另方面亦促使
    檢察機關內部省視其不起訴處分是否妥當；故交付審判之制
    度雖賦予法院於告訴人交付審判之聲請裁定准否前，可依同
    法第258 條之3 第3 項規定為「必要之調查」，然法院於審
    查交付審判之聲請有無理由時，應以審酌告訴人所指摘不利
    被告之事證未經檢察機關詳為調查或斟酌，或不起訴處分書
    所載理由與事實不符或違背經驗法則、論理法則及證據法則
    為限，方符本條係為制衡檢察官起訴裁量權之立法意旨，合
    先敘明。
五、經查：
  (一)就聲請人於其刑事訴訟狀（告訴狀）內所附以：「敬告各
      房東與各報媒體～政治惡勢力之迫害～新聞稿～執政黨大
      老仗勢縱子欺壓百姓～公權力做人情～公權力淪為私人政
      治工具～」作為為標題，其內容為：『執政黨大老現任【
      中山大學教授乙○○】，因在各屆執政黨選舉中均以崇高
      學者之姿扮演推手的腳色〈現為謝長廷競選總部幕僚成員
      〉、、、以其身為社會權高望重且為人師表之身份，不僅
      未能善教其子陳東靖還不顧其子違反社會公義契約誠信，
      更如【政治流氓】般假借公權力慾行賴帳之實、、、、、
      、與市長陳菊有私人交情、、、並與高雄市政府工務局長
      有師生情誼之關係，至今仍不斷暗中施壓、、、工務局長
      吳宏謀宥於師生情誼或不明事情原委循私漠視事實，不僅
      不予理會陳情事實更藉職權強加壓力予下屬，強勢要求下
      屬以超高效率、、、強制執行，展現十足蠻橫官僚作風，
      藉公權力假公濟私淪為其父子之打手、、、、、、其父子
      、、、不斷仗勢以昧於事實之指控檢舉濫用公權力以達私
      人目的，而其父表面上推諉則不斷運用其在執政黨內多年
      經營政治人脈勢力欺壓屋主欲任其子予取予求、、、有此
      不明是非仗勢欺人枉為師表之人為父，亦將誤使其子更有
      恃無恐進而視社會公理、公義為無物，這事件始末實為另
      一種型式的政治暴力迫害，其行徑和以惡勢力【魚肉鄉民
      之流氓】何異、、、』等文字，原檢察官偵查結果以：被
      告確曾撰寫類似上開內容之陳情書，並在蕭永達市議員服
      務處交付陳情書予該服務處主任楊祺樹，當時高雄市政府
      工務局拆除大隊大隊長余潮駿亦在現場等情，業據被告供
      承在卷，核與證人楊祺樹、林英斌、余潮駿證述情節相符
      ，故上開文字應係被告所撰無訛，此一認定並無違背任何
      論理法則及經驗法則，自堪加以採信。
  (二)次查，原檢察官偵查結果另認上開文字之標題雖提及「敬
      告各房東與各報媒體」、「新聞稿」，最後並署名「投稿
      人：甲○○」，而其內容確有指稱聲請人係政治惡勢力與
      魚肉鄉民之流氓等語，被告亦無法提出上開文字內容確為
      為真實之證據資料，然細究上開文字係被告以人民陳情方
      式送交高雄市議員蕭永達服務處主任楊祺樹，嗣經由高雄
      市政府工務局拆除大隊大隊長余潮駿輾轉交予其市府同事
      即高雄市政府建設局技正林英斌，再透過林英斌持交其就
      讀中山大學之師長即聲請人等情，業經證人楊祺樹、余潮
      駿、林英斌到庭證述屬實，足徵被告係對特定對象與機關
      為之，參以聲請人並未提出被告有將上開文字散佈其他不
      特人之證據，自難僅憑被告曾撰寫上開文字並交付市議員
      服務處主任楊祺樹乙節，遽認被告有何散佈於眾或誹謗聲
      請人之主觀意圖，因認被告罪嫌不足，而為不起訴處分。
      此一見解並經臺灣高等法院高雄分院檢察署認：刑法誹謗
      罪之成立，須行為人意圖散佈於眾，而有指摘或傳述足以
      毀損他人名譽之事之行為，為其要件，又此所謂「散佈於
      眾」，係指散播傳佈於「不特定人」或「多數人」，使大
      眾得以知悉其內容，而參照司法院大法官釋字第145 號解
      釋意旨，所謂之「多數人」即係指「特定之多數人」而言
      。再按證據之證明力，由法院本於確信自由判斷，此刑事
      訴訟法第155 條第1 項前段著有明文。本件原檢察官所傳
      訊到庭作證之證人楊祺樹、余潮駿、林英斌，渠等證詞既
      經檢察官依憑其確信及綜合卷內事證，據以論斷聲請人所
      指被告行為，核與妨害名譽罪之要件有間，即難認有何違
      誤。本案依卷附證據資料所示，證人即高雄市議員蕭永達
      服務處主任楊祺樹於原署檢察事務官偵詢時所為陳述，核
      與證人余潮駿於原署檢察事務官偵詢時所為陳述相符，參
      以，被告之住處暨出租房屋所在既為高雄市苓雅區○○○
      路附近，而其陳情書函又係送交所屬光華一路187 號高雄
      市議會蕭永達議員服務處辦公室主任楊祺樹乙節，業如上
      述。準此以觀，本件被告所撰寫係爭之文字，顯基於其出
      租房屋迭遭聲請人多次檢舉違建而不勝其擾後，始出此下
      策，忿而向轄區內【特定】之市議員服務處主任表達【陳
      情】之動機使然。從而，稽其所為，即難認其主觀上有「
      意圖散佈於眾」之不法犯意等，而駁回聲請人再議之聲請
      。
  (三)惟查，聲請人於其再議意旨所稱：被告所撰寫之上開文字
      ，已載明「敬告各房東與各報媒體」、「新聞稿」、「投
      稿人」等字眼，被告顯然有意圖散佈於眾而誹謗聲請人之
      主觀意圖，況市議員服務處係供不特定多數人出入之處所
      ，一般人均得以預見被告撰寫之文字流落在外，對聲請人
      名譽上損害將造成嚴重之後果等，此等理由雖不足以動搖
      原不起訴處分之結論，然聲請人確曾於聲請再議狀內另表
      明原不起訴處分偵查未臻完備，並稱尚有劉辰旦、黃朝強
      2 人亦於家中或公司信箱內接獲內含被告所撰寫文字之書
      函，及記載該2 人之住所地址，請求傳喚出庭作證，此有
      臺灣高等法院高雄分院檢察署97年度上聲議字第924 號卷
      內所附聲請人再議聲請狀第4 頁可稽，而依偵查卷內之資
      料顯示，原檢察官於傳喚證人楊祺樹之時或其後，並未傳
      喚聲請人一併到庭，使其有表達意見或再提出調查證據之
      機會，則聲請人於提出再議聲請狀內才要求傳喚劉辰旦、
      黃朝強2 人，即無任何可歸責處。聲請人既曾於聲請再議
      狀內詳述另有劉辰旦、黃朝強2 人亦有接獲內含被告所撰
      寫文字之書函，並記載有該2 人之住所地址，形式上觀之
      ，若該2 人確有接獲被告所撰上開內容之書函，則被告所
      為，主觀上是否仍不具「意圖散佈於眾」之不法犯意，即
      有調查或斟酌之餘地，亦即該2 位證人確有傳喚到庭之必
      要，但臺灣高雄地方法院檢察署檢察官收到再議聲請狀後
      ，未加理會此一主張，臺灣高等法院高雄分院檢察署駁回
      再議聲請之處分書內，亦未說明不予調查之原因，遽以上
      述證人楊祺樹、余潮駿、林英斌論斷聲請人所指被告行為
      ，與妨害名譽罪之要件有間而加駁回，尚嫌速斷，均有未
      洽。
六、綜上所述，原不起訴處分及臺灣高等法院高雄分院檢察署之
    駁回再議，均未依聲請人之聲請傳喚證人劉辰旦、黃朝強到
    庭，遽認被告犯嫌不足，尚有未洽，本件交付審判之聲請，
    為有理由，應予准許。
七、依刑事訴訟法第258 條之3 第2 項後段，裁定如主文。
中    華    民    國    97    年    12    月    8     日
                  刑事第九庭  審判長法  官  陳建和
                                    法  官  毛妍懿
                                    法  官  黃紀錄
以上正本證明與原本無異。
如不服本裁定，應於收受送達後5 日內向本院提出抗告狀。
中    華    民    國    97    年    12    月    8     日
                                    書記官  林志衡


司法院資訊處製作；財團法人民間司法改革基金會備份。
